【裁判字號】    97,消債抗,222
【裁判日期】    980112
【裁判案由】    聲請更生程序
【裁判全文】
臺灣高雄地方法院民事裁定           97年度消債抗字第222號
抗  告  人  甲○○○
上列抗告人因消費者債務清理條例聲請更生事件，對於中華民國
97年8 月21日本院97年度消債更字第774 號第一審裁定提起抗告
，本院管轄之第二審合議庭裁定如下：
    主  文
抗告駁回。
抗告程序費用新臺幣壹仟元由抗告人負擔。
    理  由
一、抗告意旨略以：（一）原裁定駁回理由雖謂：「……本院於
    97年7 月11日裁定命聲請人應予補正，且該裁定已於97年7
    月15日為聲請人所收受，有本院上開裁定及送達證書在卷可
    稽。而聲請人雖於97年7 月29日向本院具陳報狀為補正，然
    綜觀其補正之內容，除有提出96年度各類所得扣繳暨免扣繳
    扣繳憑單等件，但關於其於95年7 月依『中華民國銀行公會
    會員辦理消費金融案件無擔保協商機制』與各債權銀行協商
    成立後，有何因不可歸責於己之事由，致履行顯有重大困難
    之證明文件，則未補正。」等語。然查抗告人收受97年7 月
    11日之裁定所命補正之事項為：１、房屋租賃契約書、聲請
    前1 日回溯2 年期間之房租支出證明文件及出租人地址及聯
    絡電話（如以現金支付請提出出租人出具聲請人（即抗告人
    ，下同）已繳納租金之證明）；２、96年度薪資扣繳憑單及
    97 年1月迄今薪資證明（請勿以轉帳資料代替）；３、聲請
    人所列交通、生活支出之證明文件（提出收據及明細），並
    無原裁定所指關於協商成立後，有何因不可歸責於己之事由
    ，致履行顯有重大困難之證明文件，原裁定以此為駁回之理
    由，尚有違誤。（二）抗告人95年及96年薪資所得分別為新
    臺幣（下同）330,934 元、371,203 元，平均每月分別為
    27,578元、30,934元，然與銀行協商每月繳納金額為38,994
    元，共分80期，利率為0 ，從抗告人之平均薪資表面來看按
    原協商條件履行即顯有重大困難。抗告人於協商進行中實處
    弱勢，且最大債權銀行所釋出0 利率之優惠條件，相較於未
    協商前各銀行百分之18至20利率之巨大差異，如抗告人仍不
    接受，豈非顯有惡意不為還款之情事，故抗告人為把握此一
    機會，遂同意成立協商，協商成立後抗告人雖收入不足，仍
    先舉債勉為還款，此期間抗告人已盡最大能力另謀增加收入
    之方法，不料時間日久終究無以為濟，難以繼續履行，此一
    結果並非抗告人惡意不為履行。（三）原裁定謂：「……雖
    聲請人自承伊目前每月之薪資為30,933元，然聲請人並未自
    稱伊有遭國巨股份有限公司減薪之情事，且經聲請人提出伊
    97年度薪資袋，是聲請人97年1 至6 月，每月薪資均為4 萬
    餘元，是聲請人主張伊目前薪資每月僅為30,933元云云，應
    不實在。」等語。然抗告人所稱薪資30,933元係依據96年度
    綜合所得稅各類所得資料清單之所得總額平均計算而來，抗
    告人並未強調此為目前薪資，原裁定認抗告人之主張不實在
    ，實有違誤。（四）原裁定謂：「聲請人97年1 至6 月，每
    月薪資均為4 萬餘元，是聲請人主張伊目前薪資每月僅為30
    ,933 元 云云，應不實在。」等語。然依抗告人所提97年1
    至6 月薪資袋計算目前每月平均薪資應為5 萬餘元，而非原
    裁定所認定之4 萬餘元，而此所得金額乃抗告人為增加收入
    ，自97年起選擇上大夜班及不斷加班之所得。抗告人係於96
    年7 月毀諾，縱抗告人目前每月薪資總額為5 萬餘元，然實
    領金額平均僅25,433元，此乃毀諾後各債權銀行陸續向抗告
    人催討債務，並向法院聲請自97年4 月起扣押執行每月薪資
    3 分之1 ，更有甚者，中國國際商業銀行為抗告人薪資轉帳
    之銀行，未經聲請扣押程序即將抗告人帳戶內所餘金額全部
    予以扣除，經抗告人向行政院金融監督管理委員會申訴後始
    停止。（五）抗告人所提薪資袋大部分所得項目均為輪班津
    貼、加班費、假日加班費、二輪班加班費，此亦足證抗告人
    為還款除縮衣節食外，並以大夜班或加班以增加收入，再者
    抗告人所任職之國巨股份有限公司楠梓分公司為一電子產業
    ，而該產業均有大小月及依訂單多寡而決定員工之加班或減
    班，抗告人之薪並非一直為遞增狀態，且抗告人現在所上班
    別為二休二制，已無加班或假日加班之機會。爰依法提起抗
    告等語。並聲明：（一）原裁定廢棄。（二）裁定准予抗告
    人開始更生程序。
二、按債務人不能清償債務或有不能清償之虞者，得依消費者債
    務清理條例所定更生程序，清理其債務；債務人無擔保或無
    優先權之債務總額未逾1,200 萬元者，於法院裁定開始清算
    程序或宣告破產前，得向法院聲請更生；債務人對於金融機
    構因消費借貸、自用住宅借款、信用卡或現金卡契約而負債
    務，在聲請更生或清算前，應提出債權人清冊，以書面向最
    大債權金融機構請求協商債務清償方案，並表明共同協商之
    意旨；債務人與金融機構協商成立者，不得聲請更生，但因
    不可歸責於己之事由，致履行顯有重大困難者，不在此限；
    本條例施行前，債務人依金融主管機關協調成立之中華民國
    銀行公會會員，辦理消費金融案件無擔保債務協商機制與金
    融機構成立之協商，準用前項之規定，消費者債務清理條例
    第3 條、第42條第1 項、第151 條第1 項、第5 項、第6 項
    分別定有明文。是債務人如在本條例實施前，已與金融機構
    成立之無擔保債務協商，即應由債務人按其協商條件履行，
    若因嗣後發生情事變更，如債務人在清償期間因收入或收益
    不如預期，致該方案履行顯有重大困難甚或履行不能，因此
    係不可歸責於債務人之事由，始能准許債務人依本條例規定
    聲請更生或清算，以避免債務人任意毀諾已成立之協商，濫
    用更生或清算之債務清理程序。從而，上開「不可歸責於己
    之事由」，應係指客觀上債務人之支出增多，或收入、收益
    減少，非其成立協商時所能預期，諸如物價上漲而成本增加
    、家屬患病等以致支出增加，或因病無法工作、受僱之公司
    倒閉或裁員、失業、減薪等以致收入減少等，始足當之。申
    言之，債之關係係以當事人間之信賴關係為基礎，為社會經
    濟組織之重要支柱，故當事人於以法律行為追求自己之利益
    之際，亦應顧及對方之利益，並考量債權債務在社會上之作
    用，本於誠實及信用之原則，行使債權及履行債務。為兼顧
    債權人與債務人雙方之利益，對經濟上陷於困境之消費者，
    乃允其於消費者債務清理條例施行後，得選擇以重建型之更
    生程序或清算型之清算程序清理其債務，藉以妥適調整債務
    人與債權人及其他利害關係人間之權利義務關係，保障債權
    人獲得公平受償，並謀求消費者經濟生活之重建復甦機會。
    惟對於已與金融機構協商成立，或於本條例施行前已依金融
    主管機關協調成立之中華民國銀行公會會員辦理消費金融案
    件無擔保債務協商機制與金融機構成立協商之債務人，若非
    因不可歸責於己之事由，致履行顯有重大困難，而不為債務
    之履行，有違債權契約為誠信契約之本旨，故依消費者債務
    清理條例第151 條第6 項準用同條第5 項前段之規定，不得
    聲請更生或清算，俾以避免肇致道德危險。
三、經查：本件抗告人於消費者債務清理條例施行前，曾依中華
    民國銀行公會會員辦理消費金融案件無擔保債務協商機制之
    規定申請債務協商，並與各參與協商之債權銀行達成分期還
    款協議，同意自95年7 月起，分80期，利率0 ，每月10日以
    38,994元依各債權銀行債權金額比例清償各項債務，至全部
    清償為止，前開每月應清償金額由抗告人向最大無擔保債權
    銀行台新國際商業銀行繳納，再由該銀行依債權金額比例撥
    付各債權銀行，目前為毀諾狀態等情節，有協議書及財團法
    人金融聯合徵信中心當事人綜合信用報告附卷可參。本件抗
    告人並未提出相當事證以資釋明其於協商成立後，有發生何
    特殊狀況，導致其客觀上支出增多或收入、收益減少，非其
    成立協商時所能預期，致按原協商方案履行顯有重大困難，
    揆諸前開說明，其聲請本院裁准更生，於法尚有未合，原裁
    定據此駁回抗告人之聲請，並詳列理由，經核並無違誤，抗
    告人雖以前揭情詞提起抗告，指摘原裁定不當，然猶未釋明
    其於協商成立後有何不可歸責之事由，致履行顯有重大困難
    ，是其抗告為無理由，應予駁回。
四、結論：本件抗告為無理由，依消費者債務清理條例第15條，
    民事訴訟法第495 條之1 第1 項、第449 條第1 項、第95條
    、第78條，裁定如主文。
中    華    民    國    98    年    1     月    12    日
                  民事鳳山分庭  審判長法   官  楊富強
                                      法   官  何悅芳
                                      法   官  譚德周
以上正本係照原本作成。
本件裁定不得抗告。
中    華    民    國    98    年    1     月    12    日
                                      書記官   胡淑芳


司法院資訊處製作；財團法人民間司法改革基金會備份。
